【裁判字號】    99,簡上,1
【裁判日期】    990614
【裁判案由】    損害賠償等
【裁判全文】
臺灣基隆地方法院民事判決               99年度簡上字第1號
上  訴  人  丁○○
            丙○○
            乙○○
共      同
訴訟代理人  林宇文律師
            侯傑中律師
被 上 訴人  甲○○
訴訟代理人  陳雅萍律師
上列當事人間損害賠償事件，上訴人對於中華民國98年11月25日
本院民事簡易庭98年度基簡字第761號第一審判決提起上訴，本
院於99年5月31日言詞辯論終結，判決如下：
    主  文
原判決關於命上訴人丁○○、乙○○連帶給付被上訴人新臺幣貳
拾參萬捌仟伍佰元之部分，及假執行之宣告，暨訴訟費用之裁判
均廢棄。
前開廢棄部分，被上訴人在第一審之訴駁回。
其餘上訴駁回。
第一、二審訴訟費用由上訴人丙○○負擔。
    事實及理由
壹、上訴人方面：
一、陳述：除與原判決記載相同者，茲引用之外，補稱：
（一）被上訴人主張上訴人所持遺屬津貼之所有權屬於被上訴人
      所有，無非係以民法第541條第1項「受任人因處理委任事
      務，所收取之金錢、物品及孳息，應交付於委任人」為依
      據，但上開規定的前提是「受任人以委任人名義處理委任
      事務」，而本件是所有勞保受益人共同具名以乙○○自己
      名義受領該全部勞保給付，與前開由受任人以委任人名義
      取得金錢並不相同。縱使乙○○應將自己名義所取得之金
      錢移轉予被上訴人（非自認），但不能因此認定該所領取
      金錢之所有權仍屬被上訴人所有。且再退萬步言，縱使被
      上訴人所應得部分之金錢所有權原屬被上訴人所有，但亦
      因其所有權與乙○○帳戶內之金錢所有權混同而消滅。故
      被上訴人主張上訴人共同侵占其金錢所有權而應負侵權行
      為責任，並非正確。再者，刑事判決部分就丁○○侵占部
      分判決無罪，丙○○、乙○○部分不起訴，益可說明被上
      訴人主張共同侵占之侵權行為不成立。
（二）另本件扣除被上訴人應領得之部分後，以丙○○、乙○○
      應領得之部分亦足以償還50萬元債務，因此縱使其2人提
      供帳戶供丁○○使用，亦可認係處分自己之財產，並無所
      為幫助故意可言，原審認為丙○○、乙○○為共同行為人
      ，成立共同侵權行為，並無理由。
（三）依上所陳，丁○○處分乙○○帳戶內之現金存款，導致丙○○無法將應移轉予被上訴人之款項移轉給被上訴人，丙○○至多僅有契約責任，而債權本即非民法第184條第1項
      前段所謂之權利，故上訴人即無侵權責任可言。另外，一
      審刑事判決已認定丁○○與被上訴人及乙○○、丙○○同
      住，依民法第1124、1125條之規定，由年紀最長之丁○○
      為家長，並管理家務，故丁○○基於管理事務之權限，運
      用該筆款項以支付造墓費用、債務等家庭共同開銷，亦無
      不法可言。
（四）末陳定國所積欠之50萬元，被上訴人雖然否認，但余有志
      於偵查中檢察官訊問稱：「問：陳定國知否欠你50萬元？
      答：他知道，陳定國本來還想要自己進入該屋裝潢，並搬
      進去住，我不讓他進去，要他先把錢還給我，才可以繼續
      施工..」，可見陳定國不論係基於自身與余有志之工程承
      攬合約或債務承擔，陳定國均有義務支付此筆借款。故而
      該筆50萬元借款因繼承而由被上訴人、丙○○、乙○○、
      陳亞舜連帶負責。丁○○以其4人所有之遺屬津貼後，代
      為償還該筆50萬元債務，縱非基於前開家長權限代為處分
      ，亦屬於無因管理範疇。蓋未受委任，並無義務而為他人
      清償債務，係羅馬法上典型無因管理的案例，此項事務之
      管理通常利於本人，並不違反本人的意思，故屬於適法的
      無因管理，自可阻卻違法。另有關丁○○支出喪葬費用、
      支付瓦斯費及支付房屋稅，縱不屬基於委任關係而為支付
      ，亦屬無因管理，且利於本人，縱使違反被上訴人之意思
      ，但喪葬費用本為法定扶養義務內容之一(大理院4年上字
      第116號判例)，亦屬為其履行法定扶養義務，仍有無因管
      理之適用。
（五）被上訴人認為本件上訴人成立不當得利，係以上訴人占有
      其金錢所有權而言，但被上訴人就該金錢並無所有權已如
      前述，自無不當得利可言。而被上訴人另主張丙○○應依
      民法第541條第1項規定交付其所取得之金錢，惟此部分丙○○固未交付，但被上訴人應得之款項既已因前述之原因
      用以支付喪葬費用以及償還繼承人之共同債務，丙○○自
      無庸另行返還。
二、基於前述，聲明：
（一）原判決廢棄。
（二）上開廢棄部分，被上訴人於第一審之訴駁回。
貳、被上訴人部分：
一、陳述：除與原判決記載相同者，茲引用之外，補稱：
（一）查上訴人等雖以刑事判決無罪確定，以證上訴人丁○○係
      基於委任關係而處分遺屬津貼，並無侵權行為之故意過失
      云云，惟查：
   1、上訴人從無委任上訴人處分被上訴人之遺屬津貼，亦無委
      任上訴人清償對余有志之債務(被上訴人亦不否認陳定國
      積欠余有志債務)，是上訴人對其所謂受委任而代為處分
      之有利於一己之說，當應盡舉證之責。
   2、況刑事判決對於丁○○所為無罪判決其主要理由之一乃「
      因上開帳戶仍留存263,100元，此有帳戶交易明細表影本
      附卷可參，故被告並未使用應由告訴人受領之款項，且亦
      有返還剩餘款項之意思，應無侵占之客觀犯行及不法所有
      之主觀意圖可言(詳鈞院98年度易字第438號刑事判決第7
      頁倒數第11行)」，茲上訴人丁○○於刑事案件審理時既
      主張並未使用應由被上訴人受領之款項，且表示願意返還
      款項予被上訴人，則無論其是否清償對余有志之債務，均
      非本於與被上訴人間之委任關係而為，換言之，該刑事判
      決並不足證明上訴人丁○○所稱委任關係存在。
   3、且縱陳定國生前確有積欠債務，然該債務亦應由優先自其
      遺產支付，因勞保給付中之「遺屬津貼」乃被上訴人本於
      受領權人身分所得，非本於對陳定國之繼承權利，屬於被
      上訴人個人財產，被上訴人享有完全之支配權限，是否以
      該被上訴人所領取遺屬津貼償還陳定國債務，亦應由被上
      訴人決意行之，未得被上訴人同意前，殊無由上訴人等自
      行決定如何處分被上訴人所請領之遺屬津貼之理。按「無
      權利人就權利標的物所為之處分，經有權利人之承認始生
      效力」民法第118條第1項規定甚明，故上訴人等對被上訴
      人所有之遺屬津貼所為之處分，依法對被上訴人不生效力
      。
   4、查上訴人丙○○、乙○○於偵查時均坦承同意上訴人丁○○將領得之遺屬津貼用以清償陳定國之債務，且同意丁○○全權處分系爭勞保給付，渠等3人對於系爭勞保給付內
      含被上訴人所有之遺屬津貼乙情知悉甚明，竟基於共同意
      思聯絡，未經被上訴人同意，擅自處分被上訴人之財產，
      而侵害被上訴人之財產權(上訴人丙○○、乙○○雖未親
      自處分，然對於丁○○之處分事前與丁○○有意思聯絡，
      丙○○並負責將所請領之全數勞保給付交付丁○○，乙○○則提供銀行帳戶，即便不將丙○○、乙○○視為行為人
      ，渠二人至少亦應視為幫助之人，而為共同行為人)，是
      渠等就共同侵害原告遺屬津貼財產權之侵權行為依法應負
      連帶賠償之責，上訴人等所辯並無侵權行為之故意過失，
      不足為採。
（二）上訴人等雖又稱「丁○○支出喪葬費用、支付瓦斯費及支
      付房屋稅，縱不屬於基於委任關係而為支付，亦屬無因管
      理，且利於本人，縱使違反被上訴人之意思，亦屬為其履
      行法定扶養義務及為本人盡公益上之義務」云云，然查：
   1、按「無因管理必須管理人有為本人管理事務之意思，即以
      其管理行為所生事實上之利益，歸屬於本人之意思，始能
      成立。又依民法第176條第1項規定，必須管理事務利於本
      人，且不違反本人明示或可得推知之意思，管理人始得請
      求本人償還其支出之必要或有益費用及利息(最高法院81
      年台上字第2338號裁判要旨供參)」，然查上訴人支付喪
      葬費用其中有關靈骨塔工程費用(委託承攬契約係98年5月
      12日簽立)、瓦斯費、房屋稅等各項費用之支付均係於接
      獲被上訴人所寄發之存證信函函文後，被上訴人於該存證
      信函內容要求上訴人等給付遺屬津貼，故而可得上訴人等
      於接獲被上訴人函文後，仍將被上訴人之遺屬津貼用以支
      付靈骨塔工程費用、瓦斯費、房屋稅等各項費用，乃明顯
      違背上訴人本人明示或可得推知之意思，且該費用亦難認
      與被上訴人公益上之義務或履行法定扶養義務有關，上訴
      人自無由依無因管理主張之。
   2、至於上訴人等雖稱將勞保給付用以支付陳定國之喪葬費用
      ( 靈骨塔工程以外)，然查，被上訴人先前同意將勞保給
      付中之喪葬津貼用以支付陳定國之喪葬費用，因陳定國喪
      禮以簡單儀式辦理，上訴人丙○○並曾告知被上訴人喪葬
      費用約12萬餘元，是以，該喪葬費用以勞保給付之喪葬津
      貼159,000元支付即屬已足(被上訴並未請求給付喪葬津貼
      ) 。嗣上訴人等於偵查時，雖主張喪葬費用計214,400元(
      被上訴人並無該等單據，故對該喪葬費用實際是否支付仍
      待調查，且支付時間亦有可能是在接獲存函後)，然此除
      與上訴人丙○○先前告知被上訴人之數額不符外，且上訴
      人等於辦理陳定國喪事時，尚收有親友所交付之奠儀金收
      入，以勞保給付及奠儀金收入已足供喪葬費用之支付。
   3、再且，被上訴人同意以勞保給付之遺屬津貼支付陳定國之
      喪葬費用，且以喪葬津貼15萬餘元辦理一簡單隆重之喪禮
      即屬已足，故該超出遺屬津貼之喪葬費用支出，對於被上
      訴人而言並非必要或有益之費用，明顯違背被上訴人明示
      或可得推知之意思。又按「管理人開始管理時，以能通知
      為限，應即通知本人。如無急迫之情事，應俟本人之指示
      」，亦為民法第173條第1項所規定，上訴人等縱認有支付
      超出勞保給付遺屬津貼數額之費用之必要，亦應即通知被
      上訴人，然上訴人等未經通知被上訴人下即逕行支付之，
      該超出喪葬津貼數額之喪葬費用支出，亦難認係適法之無
      因管理。
（三）民法第184條第1項及第185條第1、2項共同侵權行為損害
      賠償請求權，上訴人3人應對被上訴人負損害賠償之責：
   1、查上訴人丙○○既係受被上訴人委託領款，對於該所領取
      屬於被上訴人所有之遺屬津貼，當應於領取後交付被上訴
      人，然上訴人丙○○取得被上訴人前開遺屬津貼款項後，
      拒不交付被上訴人，反與上訴人乙○○、丁○○共謀處分
      ，而將屬於被上訴人財產之遺屬津貼以易持有為所有之意
      思擅予處分，是上訴人等顯有共同侵占被上訴人所有財產
      之事實，又上訴人等共同侵至被上訴人所有前開款項，自
      係不法侵害被上訴人之財產權，而應賠償被上訴人之損害
      ，是被上訴人自得依據共同侵權行為之法律關係，請求上
      訴人等連帶賠償被上訴人所受之損害。
   2、又查，上訴人雖委託丙○○代為辦理遺屬津貼領取事益，
      惟上訴人丙○○所領得之應由被上訴人取得之遺屬津貼乃
      屬被上訴人之財產，按「委任他人為法律行為，同時授與
      他人以代理權者，受任人以委任人名義處理委任事務，所
      為或所受之意思表示直接對於委任人發生效力，故受任人
      因處理委任事務所收取之物品，自屬於委任人所有」(最
      高法院86年台抗字第634號民事裁定意旨參照)，又按「受
      任人因處理委任事務，所收取之金錢、物品及孳息，應交
      付於委任人。代理人於代理權限內，以本人名義所為之意
      思表示，直接對本人發生效力，民法第541條第1項、第
      103條第1項分別定有明文。是委任他人為法律行為，同時
      授與他人以代理權者，受任人以委任人名義處理委任事務
      ，所為或所受之意思表示直接對於委任人發生效力，故受
      任人因處理委任事務所收取之金錢、物品，自屬於委任人
      所有。因此，雖然被告乙○○尚未將該二百萬元交付於原
      告，然該二百萬元之所有權仍歸屬於原告(台灣板橋地方
      法院89年度訴字第1873號民事判決參照)」，亦持同一見
      解而認受任人因處理委任事務所收取之金錢、物品，縱未
      交付受任人，仍應屬於受任人所有。
（四）民法第179條不當得利返還請求權，上訴人3人應對被上訴
      人負共同返還所受利益之責：
      無論上訴人丙○○有無將其因處理委任事務所收取之金錢
      交付被上訴人，該丙○○因處理委任事務所收取之金錢
      (遺屬津貼)所有權均歸屬被上訴人所有，而該屬被上訴人
      所有之遺屬津貼現由上訴人等3人具共同之意思聯絡而共
      同占有之，渠等占有屬於被上訴人之財產，應屬無法律上
      之原因而受利益，被上訴人亦得依民法第179條第1項不當
      得利之法律規定，請求上訴人等3人共同返還其利益。
（五）民法第541條第1項，上訴人丙○○就因處理委任事務所取
      得被上訴人之遺屬津貼，應對被上訴人負返還責任：
      上訴人丙○○承認受被上訴人之託請領勞保給付，故上訴
      人丙○○與被上訴人間應存有委任關係，依民法第541條
      第1項規定「委任人因處理委任事務，所收取之金錢、物
      品及孳息，應交付於委任人」，遽被上訴人迭經催告，上
      訴人丙○○仍拒絕將為被上訴人所請領之遺屬津貼交付被
      上訴人，被上訴人本於委任關係，亦得請求上訴人丙○○
      交付因處理被上訴人委任事務所取得之金錢。
二、基於前述，聲明：上訴人之上訴駁回。
參、得心證之理由：
一、被上訴人主張與上訴人丙○○成立委任契約並授予其代理權
    ，由丙○○代理其領取配偶陳定國死亡後，行政院勞工委員
    會勞工保險局（下稱勞保局）所核發之遺屬年金（以下均依
    據勞工保險條例之規定稱為遺屬年金）238,500元，詎料被
    上訴人丙○○領取後迄今尚未將代理領取上揭遺屬年金交付
    被上訴人，因此依據民法第541條第1項，請求返還因受委任
    人所領取之遺屬年金238,500元。上訴人丙○○固不否認就
    領取系爭遺屬年金部分與被上訴人成立委任契約，惟辯稱被
    上訴人簽立授權書乃表示無條件放棄上揭遺屬年金等語。是
    以上訴人既不否認與被上訴人主張成立委任契約，則被上訴
    人依據民法第541條第1項規定請求上訴人丙○○交付代理取
    之遺屬年金238,500元顯有理由，應予准許。至上訴人丙○○抗辯被上訴人簽立授權書即表示無條件放棄該筆遺屬年金
    ，此部分為被上訴人否認，而授予代理權與拋棄債權之意思
    毫不相同，上訴人丙○○主張被上訴人授予代理權即表示拋
    棄債權並無依據，則上訴人丙○○復無法舉證證明被上訴人
    有拋棄該部分債權請求權之意思，因之，被上訴人對其請求
    返還代為領取之年金尚無不合，其不得拒絕給付。
二、次查，上訴人丙○○所代理領取之系爭遺屬津貼乃為流通貨
    幣，並非特定物，且上訴人丙○○代理領取系爭遺屬年金時
    ，指定勞保局將系爭遺屬年金直接匯入上訴人乙○○之帳戶
    內，因此被上訴人迄今尚未因占有而取得該遺屬津貼之特定
    金錢物權，要堪認定。是以被上訴人僅能依據民法委任契約
    之規定對上訴人丙○○行使債權交付請求權，前已認定。而
    因債權契約僅存在於委任契約之當事人即上訴人丙○○與被
    上訴人間，在上訴人丙○○未依據債務本旨交付同額流通貨
    幣予被上訴人清償前，其對被上訴人之債務無從消滅。據此
    上訴人丙○○稱因代理被上訴人受領遺屬年金，並指定勞保
    局將該款項匯入另一上訴人乙○○帳戶內，益足證明，上訴
    人丙○○符合民法第541條第1項規定，因處理委任事務已收
    取金錢之要件，應該依法負擔另行交付同面額流通貨幣之債
    務，上訴人丙○○竟稱因此其得拒絕給付顯屬誤認，並無可
    採。
三、按侵權行為，即不法侵害他人權利之行為，屬於所謂違法行
    為之一種，債務不履行為債務人侵害債權之行為，性質上雖
    亦屬侵權行為，但法律另有關於債務不履行之規定，故關於
    侵權行為之規定，於債務不履行不適用之（最高法院43 年
    台上字第752號判例要旨參照）。經查，被上訴人另主張上
    訴人等3人因未將遺屬年金交付被上訴人構成共同侵權行為
    。然因本院前已敘明上訴人所領取之系爭遺屬年金貨幣係屬
    流通貨幣，非特定物，已由實際占有人取得該動產所有權，
    因之被上訴人對於該筆金錢勞保局匯出之貨幣尚未取得物權
    所有權，僅係得委任契約對其債務人上訴人丙○○行使交付
    同面額貨幣之債權請求權，而上訴人丙○○拒不返還，依據
    前揭判例意旨僅構成債務不履行，不另構成侵權行為，故被
    上訴人主張上訴人丙○○成立侵權行為，顯無可採。而債權
    僅有相對性，被上訴人對上訴人丁○○、乙○○並無任何債
    權請求權，且亦無物權可資主張，故上訴人丁○○、乙○○
    對被上訴人不僅不成立債務不履行，亦無成立侵權行為可言
    。因此本件上訴人3人並無構成對被上訴人之侵權行為，被
    上訴人主張上訴人等構成共同侵權行為顯無可採。
四、再按不當得利之構成要件係無法律上原因而受有利益，他人
    受損害者，應返還其利益，民法第179條前段規定甚明。因
    此被上訴人對上訴人主張構成不當得利，首應證明其有損害
    ，然被上訴人原對勞保局之遺屬年金債權請求權，因委任上
    訴人丙○○授予代理權由其領取，因此勞保局依據代理之規
    定，得主張上訴人丙○○之領取效果及於被上訴人，因此勞
    保局對被上訴人之債務業已消滅，而被上訴人則應依據與上
    訴人丙○○間之委任契約規定，行使民法第541條第1項之債
    權請求權，因此被上訴人之債權請求權仍存在，僅係債務人
    由勞保局變為上訴人丙○○，是以被上訴人債權仍未消滅並
    無受有損害，至於上訴人丙○○可以取得勞保局匯入之貨幣
    物權乃係依據與被上訴人間成立之委任契約，並非無法律上
    原因受有利益，且亦因其取得該貨幣物權，而對被上訴人負
    擔交付同面額貨幣之債務，本件上訴人丙○○不成立不當得
    利。至於勞保局將遺屬年金匯入上訴人乙○○之帳戶內，乃
    因上訴人丙○○依據委任契約取得貨幣物權後，所為任何處
    分行為，包括指定匯入上訴人丙○○帳戶內，及同意上訴人
    陳定國動用，均屬合法處分行為，且亦對被上訴人與上訴人
    丙○○之債權不生影響，是以，被上訴人之債權請求權並未
    消滅，其對上訴人3人均無構成不當得利可言，被上訴人此
    部分主張亦無可採。
五、末查，上訴人丁○○主張動用遺屬年金，清償死者陳定國之
    債務及支付陳定國喪葬費、房屋稅、瓦斯費等，應對被上訴
    人構成無因管理等語，應係主張對被上訴人依據無因管理法
    律規定，對被上訴人有償還費用之債權，因此如被上訴人對
    其有債權則行使抵銷權。是以姑且不論上訴人丁○○所稱對
    被上訴人無因管理償還費用債權是否成立，但因被上訴人對
    上訴人丁○○並無債權存在，本院前已認定，是以上訴人丁○○顯無行使抵銷之必要，附此敘明。
六、綜上所述，被上訴人依民法第541條第1項規定，請求上訴人
    丙○○交付其代理被上訴人所請領之遺屬年金23萬8,500元
    ，為有理由，應予准許。逾上揭部分請求即對上訴人乙○○
    、陳定國之請求則無理由，應予駁回。原審就超過上開應准
    許部分，為上訴人敗訴之判決，並依職權宣告假執行，尚有
    未洽。上訴意旨就此部分指摘原判決不當，求予廢棄改判，
    為有理由。至於上開應准許部分，原審係以侵權行為規定准
    許之，雖屬不當，但依據被上訴所主張之民法第541條第1項
    規定，仍應准許，因此依法仍應認上訴無理由，原審就上訴
    人丙○○為敗訴之判決，核無違誤，上訴意旨，就此部分指
    摘原判決不當，求予廢棄，為無理由，應予駁回。
七、據上論結，本件上訴為一部有理由，一部無理由，依民事訴
    訟法第436條之1第3項、第450條、第449條第2項、第79 條
    ，判決如主文。
中    華    民    國    99    年    6     月    14    日
                  民事庭  法  官  蔡聰明
                          法  官  陳湘琳
                          法  官  王翠芬
以上正本係照原本作成。
本件判決不得上訴。
中    華    民    國    99    年    6     月    14    日
                          書記官  李一農

司法院資訊處製作；財團法人民間司法改革基金會備份。
